【裁判字號】    97,上訴,4318
【裁判日期】    971218
【裁判案由】    貪污治罪條例等
【裁判全文】
臺灣高等法院刑事判決                97年度上訴字第4318號
上  訴  人  臺灣板橋地方法院檢察署檢察官
上  訴  人
即  被  告  甲○○（原名李熙明）
選任辯護人  羅瑞洋  律師
上  訴  人
即  被  告  乙○○
            丁○○
上二人共同
選任辯護人  扶助律師  彭上華  律師
被      告  戊○○
選任辯護人  陳明暉  律師
上列上訴人因違反商業會計法等案件，不服台灣板橋地方法院97
年度訴字第1094號，中華民國97年7 月18日第一審判決（起訴案
號：台灣板橋地方法院檢察署96年度偵字第12374 號），提起上
訴，本院判決如下：
    主  文
上訴駁回。
    事  實
壹、緣甲○○、丁○○前於93年間，利用實物捐贈為納稅義務人
    節稅有成，遂於94年間與乙○○（擔任國會助理及臺灣勞工
    運動休閒推展協會秘書）研議可供捐贈之標的及受贈單位等
    事宜。適有不知情之長青生物科技股份有限公司（以下簡稱
    長青公司）負責人張宏才因所生產之人體體外檢測試紙（以
    下稱居家寶組合）未能取得行政院衛生署核准字號，將自95
    年1月1日起禁止販售，請求乙○○協助。乙○○認有可趁之
    機，即與甲○○、丁○○基於幫助納稅義務人以詐術逃漏稅
    捐之概括犯意聯絡，由甲○○聯繫林秋宏（經原審有罪判決
    確定）調度資金，復經鄒福華（經原審有罪判決確定）、丙○○（上訴本院後，於本院審理期日撤回上訴而判決確定）
    介紹，徵得李世弘（經原審有罪判決確定）同意，以國棠貿
    易有限公司（負責人李世弘、執行董事吳嘉豪，以下簡稱國
    棠公司）名義開立發票，而共同與甲○○基於幫助納稅義務
    人以詐術逃漏稅捐之概括犯意聯絡，先由李世弘於94年12月
    1日以國棠公司名義開立中國農民銀行帳號00000000000號（
    以下簡稱農民銀行帳戶）、臺灣中小企業銀行帳號00000000
    000 號帳戶（以下簡稱中小企銀帳戶）供甲○○、丁○○、
    林秋宏使用，甲○○、丁○○則分別招攬附表所示納稅義務
    人與國棠公司簽訂居家自我檢測用品買賣合約書，以每組新
    臺幣（下同）3,500 元之不實交易價格（實際價格如附表）
    ，向國棠公司購買長青公司所生產之居家寶組合，並偕同林
    秋宏前往金融機構，按買賣合約書所載價金匯款至前述農民
    銀行、中小企銀帳戶，製造匯款紀錄，旋由林秋宏當場以現
    金退還其差額。而李世弘、吳嘉豪明知附表所示納稅義務人
    匯付之款項並非真實交易金額，仍基於填製不實會計憑證之
    概括犯意聯絡，由吳嘉豪陸續將其不實交易金額填載於國棠
    公司統一發票上，經丙○○、鄒福華交由甲○○、丁○○分
    別轉交所招攬之納稅義務人。同時，乙○○亦藉其與不知情
    之彰化縣芳苑鄉鄉長戊○○為舊識，與之聯繫、協調彰化縣
    芳苑鄉公所接受捐贈，戊○○乃指示不知情之村幹事林洋盛
    承辦，俟乙○○於94年12月26日、同年月29日依序將所捐贈
    之居家寶組合送抵彰化縣芳苑鄉公所後，林洋盛即以鄉公所
    名義，先後於94年12月27日、95年1月2日發函向捐贈者致謝
    ，其函文均經乙○○交由甲○○、丁○○分別轉交所招攬之
    納稅義務人，供渠等於95年5 月間申報94年度個人綜合所得
    稅時，連同國棠公司開立之統一發票，將其實物捐贈之不實
    價額作為列舉扣除額，以此方式，幫助附表所示納稅義務人
    以溢報列舉扣除額之詐術，逃漏94年度個人綜合所得稅。至
    參與捐贈計畫之納稅義務人實際支付款項，扣除長青公司出
    貨成本後，即由甲○○、丁○○、乙○○、林秋宏、鄒福華
    、丙○○與國棠公司朋分之。
貳、案經法務部調查局東部地區機動工作組移送臺灣板橋地方法
    院檢察署檢察官偵查起訴。
    理  由
壹、被告以外之人於審判外之言詞或書面陳述，除法律有規定者
    外，不得作為證據，刑事訴訟法第159條第1項定有明文。而
    被告以外之人於偵查中向檢察官所為之陳述，除顯有不可信
    之情況者外，得為證據；被告以外之人於審判外之陳述，經
    當事人於審判程序同意作為證據，法院審酌該言詞陳述或書
    面陳述作成時之情況，認為適當者，亦得為證據，則據同法
    第159條之1第2項、第159條之5第1項分別規定甚明。經查，
    被告甲○○及共同被告林秋宏（關於被告丁○○部分），及
    證人蔡精龍、林洋盛於偵查中具結向檢察官所為之陳述，於
    本案並無顯不可信之情況，自得為證據。至證人陳振鵬、黃
    柏成、張月芬、蔡精龍於調查員詢問時之陳述，雖係本案被
    告以外之人於審判外之陳述，惟被告等及辯護人於原審審判
    程序均同意作為證據（見原審97年6 月23日審判筆錄），且
    迄至本院言詞辯論終結前，亦均未提出異議，復經審酌渠等
    言詞陳述之情況，認為適當，均應認有證據能力。
貳、認定犯罪事實之證據及理由
一、
  (一)被告甲○○、丁○○、乙○○於94年間，利用實物捐贈為納
    稅義務人節稅，而由被告甲○○聯繫共同被告林秋宏提供資
    金，共同被告鄒福華、丙○○覓得國棠公司與被告甲○○、
    丁○○招攬之納稅義務人簽訂居家自我檢測用品買賣合約書
    ，由附表所示納稅義務人以每組3,500 元之價格，向國棠公
    司購買長青公司生產之居家寶組合，並與共同被告林秋宏前
    往金融機構，按其買賣合約書所載價金匯款至國棠公司所有
    之農民銀行、中小企銀帳戶，再由國棠公司按其匯款金額開
    立統一發票，經共同被告丙○○、鄒福華交被告甲○○、丁○○分別轉交所招攬之納稅義務人，被告乙○○則與戊○○
    協調以彰化縣芳苑鄉公所為受贈單位，由承辦人員林洋盛以
    彰化縣芳苑鄉公所名義發函感謝捐贈者，其函文均交被告乙○○轉交，供附表所示納稅義務人於95年5 月間申報94年度
    個人綜合所得稅時，連同國棠公司開立之統一發票，將上開
    實物捐贈列舉作為扣除額之事實，業據被告甲○○、乙○○
    、丁○○，及共同被告林秋宏、鄒福華、丙○○於調查員詢
    問、檢察官訊問及原審審理時坦承不諱，被告甲○○、乙○○、丁○○於本院審理時亦均坦認前揭犯行，核與證人陳振
    鵬、黃柏成、張月芬、蔡精龍於調查員詢問、證人蔡精龍於
    檢察官訊問及證人吳志峰、李迪雯、洪月葉、王小萍於原審
    審理時具結證述之情節相符。並有長青公司銷貨單1 件、統
    一發票2 件、國棠公司統一發票11件、彰化銀行匯款回條聯
    、華南商業銀行匯款申請書、臺灣銀行匯出匯款回條聯、聯
    邦銀行匯款通知單、華僑銀行匯款委託書各1 件、華南商業
    銀行匯款回條聯2件、中國國際商業銀行國內匯款申請書3件
    、農民銀行存款對帳單、中小企銀存款交易明細查詢單、交
    易人資料各1 件附卷可資佐證。復有臺灣勞工運動休閒推展
    協會94年12月23日台勞運休字第941212301 號、94年12月29
    日台勞運休字第94122901號函各1件、捐贈人名單2件、彰化
    縣芳苑鄉公所94年12月27日芳鄉祕字第0940016105號、第09
    40016103號、第0940016104號函、95年1月2日芳鄉祕字第09
    50000135號、第0950000134號、第0950000135號、第095000
    0063號、第0950000246號、第0950000075號、第0950000109
    號、第0950000088號、第0950000091號、第0950000092號、
    第0950000093號函各1 件在卷足稽，俱徵被告甲○○、乙○○、丁○○此部分自白與事實相符。
  (二)次以，陳振鵬等納稅義務人向國棠公司購買居家寶組合，其
    實際價格如附表所示，並於匯款後，由共同被告林秋宏當場
    以現金退還差額，其中陳振鵬、黃柏成、林振榮、蔡精龍、
    唐友文、郭慧娥、張月芬部分，由被告甲○○事先告知共同
    被告林秋宏退款金額，吳志峰、楊士逸、黃連福、王小萍部
    分則由被告丁○○陪同，則據被告甲○○、丁○○及共同被
    告林秋宏於調查員詢問、檢察官訊問及原審審理時供承屬實
    。而陳振鵬等納稅義務人仍持國棠公司開立之統一發票為據
    ，以不實價額溢報列舉扣除額，逃漏94年度個人綜合所得稅
    之事實，亦據證人陳振鵬、黃柏成、張月芬、蔡精龍於調查
    員詢問、證人蔡精龍於檢察官訊問及證人吳志峰、李迪雯、
    洪月葉、王小萍於原審審理時具結證述綦詳，且有財政部臺
    灣省中區國稅局94年度綜合所得稅自動補報稅額繳款書7 件
    、中華民國94年度綜合所得稅結算申報書2 件、財政部臺灣
    省中區國稅局94年度綜合所得稅核定稅額繳款書2 件、財政
    部臺灣省北區國稅局94年度綜合所得稅核定稅額繳款書3 件
    、財政部臺灣省北區國稅局94年度綜合所得稅核定通知書 1
    件存卷為憑（以上稅捐稽徵機關係將納稅義務人當年度實物
    捐贈項目刪除後，計算各該納稅義務人應補繳之稅額，惟附
    表所示納稅義務人確有購買居家寶組合捐贈彰化縣芳苑鄉公
    所之事實，僅就溢報價額部分逃漏稅捐，是渠等逃漏稅捐之
    數額低於補繳金額，此部分未據稅捐稽徵機關精算，本判決
    附表仍以各該納稅義務人補繳稅款列載）。此外，復有被告
    甲○○製作之節稅規劃表、竹山秀傳醫院醫療文教節稅表各
    1件可佐，上開事實，亦堪認定。
  (三)被告丁○○固坦承招攬吳志峰、洪月葉（以黃連福名義申報
    所得稅）、李迪雯（以楊士逸名義申報所得稅）、王小萍等
    人參與前述捐贈計畫，以向國棠公司購買之居家寶組合捐贈
    彰化縣芳苑鄉公所，作為實物捐贈之列舉扣除額，並陪同吳
    志峰等人前往金融機構匯款之事實，惟於本院審理期日仍以
    其僅係居間做訊息介紹，從事其代書事務所之活動云云。然
    以被告丁○○招攬之納稅義務人，或為公司行號總經理，或
    從事教職，或為會計科系畢業，均為具有相當知識及社會經
    歷之人，何有無力獨自完成匯款作業之虞，被告丁○○陪同
    各該納稅義務人前往金融機構匯款，顯有其他目的。共同被
    告林秋宏於檢察官訊問時即具結證稱：「…客戶會以發票全
    額匯款給國棠公司，但是國棠公司實際上只有收到百分之二
    十幾，我就是準備另外百分之七十幾的現金，等客戶匯完款
    之後，當場在匯款的銀行以現金退還給客戶。」、「如果是
    丁○○的客戶他一定會到，因為他的客戶不認識我。」等語
    （見96年度偵字第12374 號偵查卷宗第49、50頁），足見被
    告丁○○陪同吳志峰等人前往匯款，旨在使共同被告林秋宏
    確認其退款對象甚明。且被告甲○○於檢察官訊問時具結證
    稱：「是乙○○、丁○○、許漢陽他們94年時，在臺北立法
    院附近的一家麥當勞的2 樓，開會時是說我們原來都是幫人
    家找公共設施保留地來節稅，現在不能做了，所以要另外找
    方向，乙○○說他剛好認識居家寶公司的產品，可以買該產
    品來捐給鄉公所，他本身是彰化人，他可以去找芳苑鄉公所
    談，大家分工去找客戶，我和丁○○負責去找客戶…。操作
    方法就是先跟長青公司買居家寶，長青公司用正常價出貨給
    貿易公司（國棠公司）…，然後國棠公司才用高幾倍的價錢
    開發票出來，賣給我和丁○○所找的客戶…。」、「（問：
    …陳振鵬、黃柏成、林振榮、蔡精龍、唐友文、郭慧娥、張
    月芬、王小萍這些人，是否都知道他們是用不實金額之發票
    來逃漏稅？）知道，我和丁○○事先都有向他們說明操作方
    式。」等語（見前揭偵查卷宗第17、19頁），與證人吳志峰
    於原審審理時具結證述：「之前就有靈骨塔的案件，政府就
    已經在查逃漏稅的問題，於是丁○○跟我說有個好方法，就
    是居家寶這件事情。」、「（問：在聯邦銀行匯款、交付七
    十幾萬元給你的情形，丁○○是否知道？）知道，他都在場
    。」等語，及證人李迪雯結證：「…丁○○就當場介紹如何
    節稅，陳（冠樺）說可以利用實物捐贈的方式，就是購買居
    家寶組合，他先問過我們的收入，幫我們規劃要買多少數量
    ，並且計算可以節省多少稅捐。」、「（問：與丁○○討論
    節稅時，有無講到會退還百分之七十七？）有，當場都講好
    。」等語（見原審97年6 月23日審判筆錄），互核並無二致
    。被告丁○○於檢察官訊問時亦供承：「當初是一位姓洪的
    國會助理（即被告乙○○），他告訴我說彰化縣芳苑鄉公所
    有辦活動，可以捐居家寶組合給他們，可以抵稅…。我以前
    就知道他的操作方式，就是以比較便宜的價格買到要捐的東
    西，然後以全額抵稅。」等語（見前揭偵查卷宗第42頁）。
    參以被告丁○○自始即以節稅為目的，招攬吳志峰等人向國
    棠公司購買居家寶組合，再以實物捐贈方式列舉為扣除額，
    降低稅款，倘國棠公司開立之統一發票金額即為實際交易價
    格，各該納稅義務人以之扣除所得後，固得節免約數十萬元
    之稅捐，然其支出金額逾百萬元，損益顯不相當，被告丁○○為之規劃節稅方式，自當將其成本控制在可能減少之稅款
    以下，始有實益。綜核上情，被告丁○○與被告甲○○、乙○○共同以國棠公司開立之不實發票，幫助附表所示納稅義
    務人以溢報實物捐贈價額之詐術逃漏稅捐，至為灼然。
  (四)綜上，被告甲○○、乙○○、丁○○幫助納稅義務人以詐術
    逃漏稅捐犯行，事證明確，應堪認定。
二、按94年2月2日修正公布，95年7月1日施行之刑法第2條第1項
    ：「行為後法律有變更者，適用行為時之法律。但行為後之
    法律有利於行為人者，適用最有利於行為人之法律。」之規
    定，係規範行為後法律變更所生新舊法律比較適用之準據法
    ，於新法施行後，應適用新法第2條第1項之規定，為「從舊
    從輕」之比較（最高法院95年第8 次刑事庭會議決議意旨參
    照）。被告甲○○、乙○○、丁○○行為後，刑法第33條第
    5 款、第67條、第68條之規定，亦於94年2月2日修正公布，
    同法第55條牽連犯、第56條連續犯之規定則經刪除，並均自
    95年7月1日起施行。關於罰金刑之最低數額，修正前刑法第
    33條第5款原規定罰金為（銀元）1元（即新臺幣3 元）以上
    ，其加減依修正前刑法第68條規定，僅加減最高度，修正後
    罰金刑之最低數額提高為新臺幣1000元，其加減依修正後刑
    法第67條規定，最高度與最低度同加減之，據此計算，修正
    後罰金刑最低數額及其加重之規定，對被告甲○○、乙○○
    、丁○○顯非有利。又修正後刑法第55條牽連犯、第56條連
    續犯之規定業經刪除，此雖非犯罪構成要件之變更，惟顯已
    影響行為人刑罰之法律效果，自屬法律變更，參酌最高法院
    95年第8 次刑事庭會議決議意旨，以適用修正前刑法第55條
    、第56條規定論以牽連犯、連續犯，對被告等較為有利。是
    經綜合比較新舊法結果，以修正前刑法規定有利於被告甲○○、乙○○、丁○○，應依刑法第2條第1項前段規定，適用
    修正前刑法規定。
三、核被告甲○○、乙○○、丁○○所為，均係犯稅捐稽徵法第
    43條第1 項幫助納稅義務人以詐術逃漏稅捐罪，被告甲○○
    、乙○○、丁○○就上開幫助納稅義務人逃漏稅捐犯行，有
    犯意之聯絡及行為之分擔，皆為共同正犯。被告甲○○、乙○○、丁○○前後多次幫助納稅義務人以詐術逃漏稅捐犯行
    ，時間緊接，手法相同，所犯為構成要件相同之罪名，顯係
    基於概括犯意反覆實行，為連續犯，應依修正前刑法第56條
    規定各論以一罪。
四、原審適用稅捐稽徵法第43條第1 項，（修正前）商業會計法
    第71條第1 款，刑法第2條第1項前段、第11條前段、第28條
    、第47條第1項、修正前刑法第41條第1項前段、第56條、第
    55條，廢止前罰金罰鍰提高標準條例第2 條，現行法規所定
    貨幣單位折算新臺幣條例第2 條，中華民國96年罪犯減刑條
    例第2條第1項第3款、第7條、第9 條規定，並審酌被告乙○○明知被告甲○○、丁○○係以溢報實物捐贈價額之方式，
    幫助高所得之納稅義務人逃漏稅捐，竟為協助長青公司出脫
    其居家寶組合產品，為之協調政府機關接受捐贈，聯繫共同
    被告李世弘，以國棠公司名義出具不實交易金額之統一發票
    ，共同幫助納稅義務人逃漏稅捐，破壞租稅公平，嚴重影響
    稅捐稽徵機關課稅之正確性，兼衡被告甲○○、乙○○、丁○○之素行、智識程度、涉案情節，渠等犯罪之動機、目的
    、手段、所獲利益，暨被告等犯後態度等一切情狀，分別對
    被告甲○○、乙○○均判處有期徒刑10月、對被告丁○○判
    處有期徒刑1年，並以被告3人所犯上開各罪，其犯罪時間均
    在96年4 月24日前，且合於減刑要件，應依中華民國96年罪
    犯減刑條例規定，各減其刑二分之一，即甲○○、乙○○均
    減為有期徒刑5月、丁○○減為有期徒刑6月，並以被告甲○○、乙○○、丁○○行為後，刑法第41條規定亦於95年7月1
    日修正施行，修正前刑法第41條第1 項關於易科罰金之折算
    標準，規定以（銀元）1 元以上3元以下折算1日，並依罰金
    罰鍰提高標準條例第2條規定，就其數額提高為100倍，修正
    後刑法第41條第1項則規定以新臺幣1,000元、2,000元或3,0
    00元折算1日，易科罰金，罰金罰鍰提高標準條例第2條規定
    即不再適用。比較修正前後易科罰金之折算標準，以修正前
    之規定有利於被告等，依刑法第2條第1項前段，應適用修正
    前刑法第41條第1 項前段規定，諭知易科罰金之折算標準，
    經核原判決並無不合。第按，量刑屬法院自由斟酌決定之職
    權，若無逾越法定刑度或顯然濫用權限之情形，即不得任憑
    己意指摘其不當或違法。按原審既經審酌上揭各情，其所為
    判決並無不合，被告甲○○、乙○○、丁○○以原判決量刑
    過重提起上訴，請求輕判，核為無理由。另被告甲○○、丁○○之選任辯護人為其等主張均曾以同類手法辦理捐贈，為
    納稅義務人逃漏稅，本件應有連續犯關係云云。然經查，(1)
    被告甲○○之選任辯護人雖提出台灣板橋地方法院97年度重
    訴字第2 號刑事判決書，擬證明本件被告甲○○之犯行與該
    判決所指犯行有修正前刑法第56條連續犯之裁判上一罪關係
    ；及被告丁○○之選任辯護人亦提出台灣板橋地方法院檢察
    署96年度偵字第27885 號緩起訴處分書，擬證明本件被告丁○○之犯行與該緩起訴處分所指被告丁○○之犯行亦有連續
    犯之裁判上一罪關係。惟按前開判決及緩起訴處分所指被告
    甲○○、丁○○之犯罪時間均為93年間，其等幫助逃漏稅之
    犯罪方法則均為招攬納稅義務人購買納骨塔位，由納稅義務
    人依其所得結構計算欲申報列舉扣除額之金額後，支付百分
    之18至20不等之款項，協助納稅義務人將購得之納骨塔贈與
    地方鄉鎮公所，再取得鄉公所依同案其他被告所提出之不實
    交易金額之契約書所製作之感謝函，供納稅義務人據以申報
    列舉扣除額，達逃漏稅捐之目的。核與本件被告甲○○、丁○○之犯罪時間為94年，其犯罪時間上並非密接，且其幫助
    納稅義務人逃漏稅捐之犯罪方法亦不相同，難認有修正前刑
    法第56條連續犯之裁判上一罪關係。(2)綜上，本件被告甲○○、乙○○、丁○○上訴均為無理由，應予駁回。
五、公訴意旨另以：被告戊○○為彰化縣芳苑鄉鄉長，明知居家
    寶組合未經主管機關核准，且發票價格偏高，仍以彰化縣芳
    苑鄉公所名義接受捐贈，並出具感謝函文，使附表所示納稅
    義務人得持以申報列舉扣除額，逃漏稅捐部分，被告乙○○
    、甲○○、丁○○涉嫌與被告戊○○共犯貪污治罪條例第 6
    條第1項第4款之圖利罪嫌。經查：
  (一)被告戊○○於94年12月29日經承辦人員林洋盛反應受贈之居
    家寶組合價格偏高，且有欠缺行政院衛生署許可字號之瑕疵
    後，即指示不再接受贈與，惟林洋盛並未通知被告乙○○，
    致被告乙○○又於同日將蔡精龍等人捐贈之居家寶組合送達
    ，被告戊○○自認理虧，乃予收受，並命林洋盛催促長青公
    司補正行政院衛生署許可字號，本案復查無其他積極證據足
    資證明被告戊○○係在明知居家寶組合實際價格與發票金額
    不符之情況下接受捐贈，猶難指為違背法令而為圖利之行為
    （理由詳如後述），被告甲○○、乙○○、丁○○自無成立
    貪污治罪條例第6條第1項第4款圖利罪之餘地。
  (二)檢察官就被告甲○○、乙○○、丁○○圖利等犯罪事實，於
    起訴書所犯法條欄並未敘明與各該被告所犯幫助納稅義務人
    以詐術逃漏稅捐犯行間之關係，然依起訴書犯罪事實欄所載
    ，檢察官係以被告乙○○協調以彰化縣芳苑鄉為受贈單位，
    與被告甲○○、丁○○共同利用彰化縣芳苑鄉公所因接受贈
    與，出具向捐贈者致謝之函文，幫助附表所示納稅意義人以
    詐術逃漏稅捐提起公訴，所指圖利與幫助逃漏稅捐二罪間，
    顯有方法、結果之牽連關係，參酌最高法院97年度台上字第
    2170號判決要旨，關於公訴意旨以上所指，爰不另為無罪之
    諭知。
六、檢察官上訴意旨以被告甲○○、乙○○、丁○○三人另與被
    告戊○○共同涉犯主管事務圖利部分，原判決不另為無罪之
    諭知，所為認定事實與經驗法則有違，應予撤銷，經核亦為
    無理由，是此部分上訴應予駁回。
、無罪部分
一、公訴意旨略以：被告戊○○為彰化縣芳苑鄉鄉長，係依據法
    令從事公務之人員，明知附表所示納稅義務人捐贈之居家寶
    組合欠缺行政院衛生署許可字號，且發票金額偏高，不符常
    情，依發票金額出具感謝函文，係違背法令之行為，並得預
    見捐贈者將持以逃漏稅捐，仍因答應被告乙○○配合辦理在
    先，且已允諾將受贈之居家寶組合其中百分之十轉贈臺灣勞
    工運動休閒推展協會，而基於圖利及幫助他人逃漏稅捐之故
    意，執意要求林洋盛收受，並依被告乙○○提供之範本，製
    作感謝函文，供捐贈者於申報94年度綜合所得稅時，作為實
    物捐贈列舉扣除額之證明文件，以此方式圖利並幫助附表所
    示納稅義務人逃漏稅捐，因認被告戊○○涉犯貪污治罪條例
    第6 條第1 項第4 款圖利罪及稅捐稽徵法第43條第1 項幫助
    納稅義務人以詐術逃漏稅捐等罪嫌。
二、按犯罪事實應依證據認定之，無證據不得認定犯罪事實，又
    不能證明被告犯罪或其行為不罰者，應諭知無罪之判決，刑
    事訴訟法第154條第2項、第301條第1項分別定有明文。次按
    認定不利於被告之事實，須依積極證據，苟積極證據不足為
    不利於被告事實之認定時，即應為有利於被告之認定，更不
    必有何有利之證據。至認定犯罪事實所憑之證據，雖不以直
    接證據為限，間接證據亦包括在內；然而無論直接或間接證
    據，其為訴訟上之證明，須於通常一般之人均不致有所懷疑
    ，而得確信其為真實之程度者，始得據為有罪之認定，倘其
    證明尚未達到此一程度，而有合理之懷疑存在時，自應為無
    罪之判決（最高法院30年上字第816 號、76年台上字第4986
    號判例意旨參照）。
三、公訴人認被告戊○○涉犯圖利及幫助逃漏稅捐等罪嫌，係以
    證人林洋盛之證述為其主要論據。訊據被告戊○○固坦承於
    94年間與被告乙○○接洽，以彰化縣芳苑鄉公所接受捐贈居
    家寶組合，並指示林洋盛出具感謝函文等情不諱，惟堅詞否
    認有何圖利及幫助逃漏稅捐之犯行，辯稱：伊不知居家寶組
    合之實際價格，感謝函文旨在向捐贈者致謝，對捐贈者持以
    逃漏稅捐並無所悉，且經林洋盛反應有欠缺行政院衛生署許
    可字號之瑕疵，即命補正，並停止接受贈與，卸任後猶敦請
    接任鄉長注意及之，何有違背法令之失等語。經查：
  (一)被告甲○○、丁○○、乙○○為利用實物捐贈方式，幫助附
    表所示納稅義務人逃漏稅捐，由被告乙○○出面與被告戊○○接洽，協調以彰化縣芳苑鄉公所接受捐贈，被告戊○○遂
    指示林洋盛辦理，俟被告乙○○於94年12月26日、同年月29
    日依序將捐贈之居家寶組合送達後，林洋盛即先後於94年12
    月27日、95年1月2日以彰化縣芳苑鄉公所名義出具感謝函文
    ，經被告乙○○交由被告甲○○、丁○○分別轉交所招攬之
    納稅義務人，供渠等於95年5 月間申報94年度個人綜合所得
    稅時，連同國棠公司開立之統一發票，將其實物捐贈之不實
    價額作為列舉扣除額逃漏稅捐，業如前述。而證人林洋盛於
    檢察官訊問及原審審理時具結證稱：「…27日我交公文給乙○○之時，我有跟乙○○要一些那些居家寶組合之資料，乙○○有給我看發票，一組要3500元，我想瞭解是什麼東西那
    麼貴，然後我就去地下室查看，我有和同事討論，大家都覺
    得不可能要3500元那麼貴，而且我有發現該產品並沒有衛生
    署核准字號…。12月29日早上上班之後，我就打電話跟鄉長
    （即被告戊○○）報告說該居家寶組合價錢有點離譜，而且
    沒有許可字號，因此建議是否可以將這批貨返回給乙○○。
    鄉長第一次是反對我的看法，鄉長說這是對鄉民有益，且是
    人家好意，不應拒絕…。第二次我又打電話給鄉長說因為不
    知道該產品是否合格，萬一檢驗出問題，鄉民會責怪我們，
    要我們負責，後來鄉長才跟我說他沒有想到這一點，他就跟
    我說要不然以後不要再收了，但是以前收的就算了。我大約
    是（94年12月）29日8點半左右打該2通電話給戊○○。到了
    當天早上10點多至11點左右，乙○○又帶一位朋友，且又載
    了一批居家寶組合到鄉公所來，我就跟乙○○說鄉長已經口
    頭指示不能再收了，乙○○就當我的面打電話，沒多久鄉長
    就打電話跟我說，因為之前已經答應人家了，且貨已經載來
    了，叫我再收下，我就一直跟鄉長說是不是可以不要再收，
    鄉長意思還是很堅決的說他因為之前已經答應人家，且貨已
    經載來了…。」、「陳（聰明）是說之前已經有答應他們，
    且人家已經把貨品送到公所，如果不收會對人家說不過去，
    且對方有雇用貨運公司在那邊等，我有強調許可字號的問題
    ，陳（聰明）說看是否能用補正的方式，且我是不確定有沒
    有，萬一有許可字號的話，又是對鄉民有利，不收也說不過
    去。」、「（問：94年12月29日之前，你有無通知乙○○說
    這個貨不收了？）沒有通知…。」等語（見臺灣板橋地方法
    院檢察署96年度偵字第12374號偵查卷宗第90之1頁及原審97
    年6 月23日審判筆錄）。依證人林洋盛所述情節，其於94年
    12月26日依被告戊○○指示收受陳振鵬、黃柏成、林振榮捐
    贈之居家寶組合翌日，對該商品未經行政院衛生署核准，且
    價格偏高，有所質疑，於同年月29日向被告戊○○反應後，
    被告戊○○確曾指示不再接受捐贈，然因未及通知被告乙○○，致被告乙○○又於當日委託貨運業者將蔡精龍等人捐贈
    之居家寶組合送達，被告戊○○自認理虧，乃指示林洋盛收
    受，並命林洋盛敦促相關單位補正行政院衛生署許可字號，
    其決策過程合情合理，公訴人以被告戊○○因允諾將受贈之
    居家寶組合其中百分之十轉贈臺灣勞工運動休閒推展協會，
    執意要求林洋盛收受，尚乏所據。
  (二)且證人林洋盛於原審審理時具結證稱：「當初是依照乙○○
    的範本製作（感謝函文），公所主要是要表達感謝的意思。
    」、「（問：你有無將此範本交給被告戊○○看？）沒有。
    」、「（問：戊○○有無指示過感謝函內容如何撰寫？）沒
    有。」、「（問：當初為何會想到在95年1月2日所製作的函
    文，對94年12月27日做更正的動作，即拿掉統一發票金額的
    部分？）因為沒有辦法確定價值，所以想說把之前的一併更
    正價值的部分。」、「（問：有無跟戊○○討論過這統一發
    票你沒有辦法確認捐贈價值的問題？）我沒有跟戊○○講到
    這部分。」等語（見原審97年6 月23日審判筆錄）。林洋盛
    於94年12月27日以彰化縣芳苑鄉公所名義擬具感謝函文，其
    上記載「捐贈價值依台端提供的統一發票影印本之金額」等
    字樣，純係依被告乙○○提供之範本製作，非受被告戊○○
    指示而為，嗣因林洋盛認其捐贈標的價值無法確定，自行將
    以上敘述刪除，被告戊○○以彰化縣芳苑鄉公所名義接受捐
    贈，並指示林洋盛發函致謝，與捐贈實務無違，而林洋盛出
    具之函文，不論修正前後，均未認定受贈物品之價值，何得
    以其發票金額與實際價格不符，逕指為違背法令之行為。況
    本案人體體外檢測試紙並非一般日用商品，非具有相關經歷
    者，實難僅以其外觀、用途判斷其市場價值，證人林洋盛於
    本院審理時亦證稱：「（問：是否知道居家寶組合市○○○○○道。」、「（問：當時為何認為這個價格太貴？）感覺
    。」等語（見原審前揭審判筆錄）。再者，被告戊○○係以
    彰化縣芳苑鄉公所名義，無償受贈居家寶組合，並無對價關
    係，其目的在轉贈鄉民從事健康檢查，是該商品價值若干，
    實非所問，自不得以被告戊○○於得知居家寶組合之發票價
    格後繼續接受捐贈，逕認有圖利及幫助納稅義務人以詐術逃
    漏稅捐之犯行。
四、綜上，本案依公訴人所提事證，尚不足使所指被告戊○○圖
    利及幫助納稅義務人以詐術逃漏稅捐之犯罪事實達於通常一
    般之人均無所懷疑，而得確信為真實之程度。本案復查無其
    他積極證據足資證明被告戊○○係在明知附表所示納稅義務
    人捐贈之居家寶組合實際價值與發票金額不符之情況下，基
    於幫助逃漏稅捐之故意，違背法令出具感謝函文圖利之，核
    屬不能證明被告戊○○犯罪，原判決因而為被告戊○○無罪
    之諭知，經核所為判決不無違誤。
五、檢察官上訴意旨以(1)被告身為鄉長，經下屬林洋盛告知所受
    贈物未經核准使用，且價格偏高顯另有隱情，竟未深入查明
    該物品來源，或拒絕受贈，豈有自知理虧指示下屬收受之理
    ？(2)被告社會經歷豐富，豈有不知芳苑鄉公所對於該物品並
    無需求，亦無捐贈鄉民計畫，且無前例，竟草率收受，且對
    於捐贈人身分、原因、動機均不加聞問，顯有可疑，且被告
    經林洋盛察覺有異後，仍要求林洋盛簽收，顯有與被告乙○○等預先勾串之情；(3)被告乙○○提供之感謝函範本，經芳
    苑鄉公所引用據以製作初始所提供之感謝函文，內有「捐贈
    價值依台端提供之統一發票影印本之金額」，顯有配合被告
    乙○○等提出於國稅局之發票金額作為捐贈款項之意，且經
    被告戊○○指示依其範本製作，則該物之價值，實為被告戊○○、乙○○製作該感謝函文之重點，其目的在於幫助被告
    乙○○等遂行幫助他人逃漏稅捐之犯行，且本件並無任何發
    放鄉民使用，則被告戊○○確有圖利他人及幫助逃漏稅捐之
    犯意；(4)被告戊○○既自被告乙○○處收受該贈與，竟又約
    定轉贈其中10％予被告乙○○所屬之運動休閒推展協會，為
    何非直接由乙○○接洽捐贈人直接捐贈該協會，被告並無合
    理說明，且被告於收受該「居家寶組合」後，該物即屬芳苑
    鄉公所所有，其無正當理由所為捐贈予該運動休閒推展協會
    ，顯然亦構成對於主管事物圖利他人之犯行，認原判決關於
    被告戊○○部分顯有違誤云云。
六、經查：(1)有關受贈物品是否需要衛生署核准字號乙情，證人
    林洋盛於偵查中表示：「我打電話給鄉長說因為不知道該產
    品是否合格，萬一檢驗出問題，鄉民會責怪我們，要我們負
    責，後來鄉長才跟我說他沒想到這一點，他就跟我說要不然
    以後不要再收了。（見96年度偵字第12374 號卷第90-1頁）
    」，足證證人林洋盛也無法確認該物品是否須經衛生署核准
    ，而當時證人也僅是向被告戊○○提出建議，被告亦同意其
    建議，顯見被告並無圖利他人之意；(2)被告戊○○於乙○○
    第二次將該物品運至芳苑鄉公所時，仍指示承辦人員收下，
    按其雖已指示不再收受，但因未事先通知乙○○，至其又將
    物品送至鄉公所，此亦經證人林洋盛於原審證述屬實（見原
    審97年6 月23日審判筆錄），被告礙於本答應接受捐贈，且
    物品已送至鄉公所，如當場拒收，至對方耗費運送成本，於
    情理有違，且被告當時並指示敦促補正衛生署核可字號，此
    亦經證人林洋盛證述在卷，是被告決策過程於情理難認有違
    ，上訴理由指摘被告此部分決策過程違背經驗法則，顯非足
    採；(3)至於價格部分，證人林洋盛於偵查中雖供稱其認為價
    格偏高云云，惟其於原審審判中亦意證稱：「（問：是否知
    道居家寶組合市○○○○道」、「（問：當時為何認為這個
    價格太高？）感覺」、「（問：有無跟戊○○討論過... 捐
    贈價值的問題？）我沒有跟戊○○講到這個部分」（見原審
    97年6 月23日審判筆錄），足證證人林洋盛對於捐贈物品之
    價值本無法確認，且芳苑鄉公所既為受贈人，捐贈物價值之
    高低對受贈人而言並非重要，而證人林洋盛亦未與被告戊○○討論到此事，是上訴理由指稱被告經下屬告知價格偏高顯
    另有隱情，竟未深入調查物品來源云云，與上述證據顯不相
    符；(4)至上訴理由指稱芳苑鄉公所對於受贈物品並無需求，
    亦無捐贈計畫等情，按芳苑鄉公所對該物品如有此需求，理
    當編列於鄉公所年度預算，據以執行。而被告身為芳苑鄉長
    ，代表鄉公所收受第三人捐贈物資，以提供鄉民健康檢查，
    顯非不利於鄉民之事，且無損於鄉公所或鄉民，是被告為鄉
    民利益欣然接受，亦無違情理；(5)又被告於乙○○於94年12
    月26日交付第一批「居家寶組合」予芳苑鄉公所，並於次日
    要求出具感謝函，被告基於接受捐贈，因認交付感謝函乃屬
    當然，而指示承辦人員製作感謝函文等情，經證人林洋盛於
    原審證稱：「當初是依照乙○○的範本製作，公所主要是要
    表達感謝的意思」、「（問：你有無將此範本交給被告戊○○看？）沒有」，足證被告並未指示該如何製作感謝函，至
    感謝函中所記載之捐贈價值，已經證人林洋盛證述被告對於
    感謝函文中有關捐贈價值之記載，未曾聞問，乃至林洋盛嗣
    後因無法確定價值而把對94年12月27日所出具之感謝函文作
    更正等情，被告亦未曾表示意見。(6)至被告同意轉贈受贈品
    之10％與被告乙○○所屬之運動休閒推展協會乙情。按此一
    約定乃被告當初接受捐贈之條件，此有台灣勞工運動休閒協
    會94言12月23日台勞運休字第94122301號函在卷可稽，按該
    附負擔之贈與既非不利於芳苑鄉公所，則被告代表鄉公所同
    意接受贈與後，依贈與契約所附負擔，轉贈所接受之捐贈物
    之10％予運動休息推展協會，純屬履行該贈與契約之負擔，
    核無不法。綜上，公訴人上訴意旨仍執陳詞，指摘原判決關
    於被告戊○○部分不當，顯無理由，亦應予駁回。
據上論斷，應依刑事訴訟法第368條，判決如主文。
本案經檢察官劉斐玲到庭執行職務。
中    華    民    國    97    年    12    月    18    日
                  刑事第十一庭  審判長法  官  張連財
                                      法  官  林明俊
                                      法  官  楊照男
以上正本證明與原本無異。
如不服本判決，應於收受送達後10日內向本院提出上訴書狀，其
未敘述上訴之理由者並得於提起上訴後10日內向本院補提理由書
（均須按他造當事人之人數附繕本）「切勿逕送上級法院」。
                                      書記官  陳秋雄
中    華    民    國    97    年    12    月    18    日
附錄：本案論罪科刑法條全文
稅捐稽徵法第43條
教唆或幫助犯第41條或第42條之罪者，處3 年以下有期徒刑、拘
役或科新臺幣6 萬元以下罰金。
稅務人員、執行業務之律師、會計師或其他合法代理人犯前項之
罪者，加重其刑至二分之一。
稅務稽徵人員違反第33條規定者，除觸犯刑法者移送法辦外，處
1 萬元以上5 萬元以下罰鍰。
（修正前）商業會計法第71條
商業負責人、主辦及經辦會計人員或依法受託代他人處理會計事
務之人員有下列情事之一者，處5 年以下有期徒刑、拘役或科或
併科新臺幣15萬元以下罰金：
一、以明知為不實之事項，而填製會計憑證或記入帳冊。
二、故意使應保存之會計憑證、會計帳簿報表滅失毀損。
三、偽造或變造會計憑證、會計帳簿報表內容或毀損其頁數。
四、故意遺漏會計事項不為記錄，致使財務報表發生不實之結果
    。
五、其他利用不正當方法，致使會計事項或財務報表發生不實之
    結果。
 ┌────────────────────────────────┐
 │附表                                                            │
 ├────┬───┬─────┬─────┬───────────┤
 │納稅義務│數量  │發票金額（│實際價格（│94年度綜合所得稅補繳金│
 │人      │      │新臺幣）  │新臺幣）  │額（新臺幣）          │
 ├────┼───┼─────┼─────┼───────────┤
 │陳振鵬  │658 組│0000000 元│552720元  │818472元（含當年度向人│
 │        │      │          │          │幼基金會捐款新臺幣90萬│
 │        │      │          │          │元部分經扣除後之稅額）│
 ├────┼───┼─────┼─────┼───────────┤
 │黃柏成  │186 組│651000元  │156240元  │426629元（含當年度向人│
 │        │      │          │          │幼基金會捐款新臺幣75萬│
 │        │      │          │          │元部分經扣除後之稅額）│
 ├────┼───┼─────┼─────┼───────────┤
 │林振榮  │228 組│798000元  │191520元  │319200元（含當年度向人│
 │        │      │          │          │幼基金會捐款新臺幣105 │
 │        │      │          │          │萬元部分經扣除後之稅額│
 │        │      │          │          │）                    │
 ├────┼───┼─────┼─────┼───────────┤
 │蔡精龍  │430 組│0000000元 │311000元  │425930元              │
 ├────┼───┼─────┼─────┼───────────┤
 │唐友文（│340 組│0000000元 │297500元  │399221元（含當年度向人│
 │由蘇淑貞│      │          │          │幼基金會捐款新臺幣60萬│
 │接洽）  │      │          │          │元部分經扣除後之稅額）│
 ├────┼───┼─────┼─────┼───────────┤
 │郭慧娥  │440 組│0000000元 │385000元  │518309元（含當年度向人│
 │        │      │          │          │幼基金會捐款新臺幣80萬│
 │        │      │          │          │元部分經扣除後之稅額）│
 ├────┼───┼─────┼─────┼───────────┤
 │張月芬  │290 組│0000000元 │253750元  │412257元（含當年度向人│
 │        │      │          │          │幼基金會捐款新臺幣50萬│
 │        │      │          │          │元部分經扣除後之稅額）│
 ├────┴───┴─────┴─────┴───────────┤
 │以上由甲○○招攬                                                │
 ├────┬───┬─────┬─────┬───────────┤
 │楊士逸（│430 組│0000000元 │353675元  │370615元              │
 │由李迪雯│      │          │          │                      │
 │接洽）  │      │          │          │                      │
 ├────┼───┼─────┼─────┼───────────┤
 │吳志峰  │290 組│0000000元 │254000元  │455531元              │
 ├────┼───┼─────┼─────┼───────────┤
 │黃連福（│430 組│0000000元 │361200元  │602000元              │
 │由洪月葉│      │          │          │                      │
 │接洽）  │      │          │          │                      │
 │        │      │          │          │                      │
 ├────┼───┼─────┼─────┼───────────┤
 │王小萍  │110 組│385000元  │96250元   │327905元（含當年度向人│
 │        │      │          │          │幼基金會捐款新臺幣70萬│
 │        │      │          │          │元部分經扣除後之稅額）│
 ├────┴───┴─────┴─────┴───────────┤
 │以上由丁○○招攬                                                │
 └────────────────────────────────┘


司法院資訊處製作；財團法人民間司法改革基金會備份。
